臺北高等行政法院判決　　　　　　　　　　　　　　　九十年度訴字第四四二二號
　　　　　　　　　　　　　　　.
　　原　　　告　甲○○
　　　　　　　　　　　　　　　.
　　被　　　告　財政部臺北市國稅局
　　代　表　人　張盛和（局長）
　　訴訟代理人　丙○○
右當事人間因遺產稅事件，原告不服財政部中華民國九十年四月十三日台財訴字第○
九○○○○四六○八號訴願決定，提起行政訴訟。本院判決如左：
　　主  文
原告之訴駁回。
訴訟費用由原告負擔。
　　事  實
緣原告配偶吳正正於民國（下同）八十一年八月十五日死亡，原告及其他繼承人等於
八十二年六月三十日辦理遺產稅申報，經被告核定遺產總額為新台幣（下同）一一四
、九六○、三一七元，淨額為六六、七三一、二九二元。原告就核定之公共設施保留
地扣除額、扶養親屬扣除額二項不服，並主張本件係未確定案件，依中央法規標準法
從新從輕之規定，有關免稅額、扣除額及課稅級距，均應改按新法（即八十四年一月
十五日修正公布之遺產及贈與稅法）核算云云，申請復查結果，除准予追認親屬扣除
額五○○、○○○元、公共設施保留地扣除額四三四、四六六元，變更核定遺產淨額
為六五、七九六、八二六元外，其餘仍維持原核定。原告不服，就未獲變更之公共設
施保留地扣除額部分，訴經財政部八十七年七月二十八日台財訴第00000000
0號訴願決定將原處分撤銷，責由被告另為適法之處分。嗣被告重核結果，追認公共
設施保留地扣除額三、三○○、九六六元，變更核定遺產淨額為六二、四九五、八六
○元。原告仍然不服，訴經財政部八十九年三月七日台財訴第0000000000
號訴願決定撤銷原處分，著由被告另為處分。被告依訴願決定意旨重核結果，追認公
共設施保留地扣除額四七、八二○、九七三元，變更核定遺產淨額為一四、六七四、
八八七元。原告猶未甘服，提起訴願，遭決定駁回，遂向本院提起行政訴訟。茲摘敘
兩造訴辯意旨如次：
甲、原告方面：
    原告未於言詞辯論期日到場，據其提出書狀，聲明、陳述如左：
一、聲明：求為判決訴願決定及原處分均撤銷，訴訟費用由被告負擔。
二、陳述：
１、台北市○○區○○段四小段四三六—一、四五八—二、四四五—五、四四六—二
    地號等四筆土地部分：繼承人原以重劃後之地號申報遺產稅，惟因繼承當時土地
    重劃雖已開始，但重劃後取得之分配土地尚未依法登記，亦無公告現值，故列報
    遺產價額為零元，然遺產土地依法應為免課土地增值稅，故實際上並無影響稅收
    。被告援引財政部七十一年一月二十一日台財稅第三○四六三號函釋規定，以重
    劃前之土地作為課稅標的，自應依該土地重劃前之狀態予以課稅。前述四筆地號
    土地，參照被告援引之台北市政府都市發展局函所載，原為農業區土地後變更為
    道路用地（即公共設施保留地），其後雖於七十八年變更為工業區，惟該項變更
    係根據市地重劃實施辦法第九條援用都市計畫法第二十二條及第二十三條規定辦
    理，即係為實施重劃而設，原處分及訴願決定既認繼承當時重劃尚未完成，即都
    市計畫細部計畫尚未發布實施完成，自應依上開四筆土地重劃前之狀態，即公共
    設施保留地道路用地予以免稅。況被繼承人所有之同段土地已認列為公共設施保
    留地者有二十三筆，故重劃後取得之土地應視為徵收之補償，蓋重劃係政府無償
    取得公共設施保留地之手段之一，而土地重劃後土地所有權人所受之損益應相互
    補償，其供道路或其他公共使用之土地地價，應由政府補償，為土地法第一百三
    十九條所明定，則上開四筆土地應「視同」公共設施保留地予以免稅。另土地徵
    收補償於繼承時尚未取得者，仍應依公共設施保留地之規定予以免稅，上開四筆
    土地於重劃後已與其他非公共設施保留地合併，實則於重劃後該四筆土地已消滅
    ，故原處分及訴願決定否准原告所請，容有未洽。
２、台北市○○區○○段三小段八八四、八八五地號土地部分：上開二筆土地與已經
    認列為公共設施保留地之台北市○○區○○段一小段五十一、五十二地號及分割
    後之中山區○○段○○段八四四—一、八八五—一、八八一等地號，均屬相鄰之
    原中山區○○段十一、十二、十四、十五地號土地，且歷經道路、堤防等工程之
    徵收，四、五千坪之土地，目前僅餘不及一成，而除已分割認列之八八四—一及
    八八五—一地號土地外，剩餘之八八四、八八五地號兩筆土地因地型狹窄畸零，
    應依土地徵收條例第八條及土地法相關規定一併徵收。況上開二筆土地迄今尚無
    都市細部計畫，為不爭之事實，且長期為軍事禁建區域，其現況亦與公共設施保
    留地無異。故原處分及訴願決定未就繼承人主張之事實依職權調查釐清，一昧以
    都市土地使用分區於四十五年即已劃定為由，遞予維持原核定，實有未洽。
３、原告於復查階段已提出台北市○○區○○段四小段四三六—一、四五八—二、四
    四五—五、四四六—二地號土地，以及台北市○○區○○段三小段八八四、八八
    五地號土地，變更為工業區及住宅區前原為公共設施保留地之證明文件，如有疑
    義，請鈞院前往現場勘查上開土地現況。另被告作成第一次核定處分時，遺產及
    贈與稅法已經修訂公布施行，有關免稅額、扣除額及課稅級距應依中央法規標準
    法及立法院於八十四年修正遺產及贈與稅法時之附帶決議，改依修正後之規定從
    新從輕適用。蓋修正後之新法既未明文排除所有未確定案件之適用，則依稅捐稽
    徵法之規定及本諸行政、立法間之互動，立法院之附帶決議應予適度尊重，故原
    處分及訴願決定援用財政部函釋否准原告所請，顯違行政程序法規定，亦有無限
    擴張行政裁量權之嫌。
乙、被告方面：
一、聲明：求為判決駁回原告之訴，訴訟費用由原告負擔。
二、陳述：
１、按「公共設施保留地．．因繼承或配偶、直系血親間之贈與而移轉者，免徵遺產
    稅或贈與稅。」都市計畫法第五十條之一定有明文。
２、本件被繼承人吳正正於八十一年八月十五日死亡，原告於八十二年六月三十日辦
    理遺產稅申報，原未申報公共設施保留地扣除額，惟將相關土地列報遺產價額為
    零元，案經被告重核復查決定，以原告申報相關土地中坐落台北市○○區○○段
    四小段六一○、六一四地號土地，係被繼承人死亡後始重劃之地號，重劃前為同
    區段○○段四四五—一等二十七筆土地，其中四三六—一、四五八—二、四四五
    —五及四四六—二地號等四筆土地，參照台北市政府都市發展局八十九年八月五
    日北市都二字第八九二一七二一七○○號及九月五日第八九二二一三一二○○號
    函所載，上開四筆土地之都市計畫用地編定分區使用情形為「於七十八年十一月
    十日變更為第貳種工業區迄今」，非屬公共設施保留地，否准列計扣除額，其餘
    二十三筆核屬公共設施保留地，准予認列扣除額。另所申報遺產土地中坐落台北
    市○○區○○段一小段五十一、五十二地號及同區段○○段八八四、八八五地號
    等四筆土地，其中五十一、五十二地號，核屬公共設保留地，准予認列扣除額，
    另八八四及八八五地號土地使用分區資料為住宅區，非屬公共設施保留地，否准
    其認列。
３、原告主張被告未准認列扣除額之坐落台北市○○區○○段四小段四三六—一、四
    五八—二、四四五—五及四四六—二地號四筆土地，原係農業區土地後變更為道
    路用地，其後雖於七十八年度變更為工業區，惟該項變更係為實施重劃而設，繼
    承時重劃既未完成，應依重劃前之狀態即公共設施保留地（道路用地）予以免稅
    ；另坐落台北市○○區○○段三小段八八四、八八五地號土地位於公共設施保留
    地旁，長期為軍事限建區域，與公共設施保留地無異云云。惟上開六筆土地於被
    繼承人死亡時（八十一年八月十五日）均非屬都市計畫法所稱之公共設施保留地
    ，為原告所不爭，另被繼承人死亡時，上開六筆土地已依法編定為非農業使用，
    即不符農地或公共設施保留地管制之規定，既未符合免徵遺產稅之規定，被告否
    准上開六筆土地認列扣除額，並無不合。
４、原告主張本案屬未確定案件，應適用八十四年一月十五日修正後遺產及贈與稅法
    規定之免稅額、扣除額及課稅級距云云。惟立法院第二屆第四會期第三十四次會
    議修正遺產及贈與稅法所附帶決議，業經財政部於八十四年三月十五日以台財稅
    第八四一六一二一三二號函示所屬單位：「．．查本決議並非法律修正案，不能
    變更繼承時或贈與時之法律規定，故除遺產及贈與稅法修正條文中已明定得溯及
    既往者（修正條文第十條第二項、第三十條第四項）外，本次遺產及贈與稅法修
    正公布施行後，尚未核定稅額之案件，仍應適用繼承或贈與行為發生時之法律規
    定辦理。」，從而，本案被繼承人於八十一年八月十五日死亡，係於遺產及贈與
    稅法修正生效日（八十四年一月十五）之前，有關遺產稅之免稅額、扣除額及課
    稅級距部分，仍應依上開財政部函釋適用死亡時之法律規定，故重核復查決定及
    訴願決定均無違誤。
　　理  由
一、本件原告經合法通知，未於言詞辯論期日到場，核無行政訴訟法第二百十八條準
    用民事訴訟法第三百八十六條各款所列情形，因依被告之聲請，由其一造辯論而
    為判決。
二、按「公共設施保留地．．因繼承或因配偶、直系血親間之贈與而移轉者，免徵遺
    產稅或贈與稅。」為都市計畫法第五十條之一所規定。
三、本件原告配偶吳正正於八十一年八月十五日死亡，原告及其他繼承人等於八十二
    年六月三十日辦理遺產稅申報，經被告核定遺產總額為一一四、九六○、三一七
    元，淨額為六六、七三一、二九二元。嗣經原告申請復查及提起訴願結果，變更
    核定遺產淨額為一四、六七四、八八七元。原告猶未甘服，循序起訴主張台北市
    松山區○○段○○段四三六—一、四五八—二、四四五—五、四四六—二地號等
    四筆土地，以及台北市○○區○○段三小段八八四、八八五地號等二筆土地，應
    視同公共設施保留地予以免稅，另有關免稅額、扣除額及課稅級距，應依中央法
    規標準法及立法院於八十四年修正遺產及贈與稅法時之附帶決議，改依修正後之
    規定從新從輕適用云云。惟查：
１、依台北市政府都市發展局八十九年八月五日北市都二字第八九二一七二一七○○
    號函，查復台北市○○區○○段四小段四三六—一、四五八—二、四四五—五、
    四四六—二等四筆土地之歷年都市計畫土地使用分區情形，略以：「四十五年五
    月四日為無設定區，六十一年十一月十八日公告變更為農業區，七十二年二月九
    日變更為道路用地，七十八年十一月十日變更為第二種工業區迄今。」等語；另
    依台北市政府都市發展局八十七年九月三十日北市都二字第八七二一九二五四○
    ○號函，查復台北市○○區○○段三小段八八四、八八五地號等二筆土地之歷年
    都市計畫土地使用分區情形，略以：「自四十五年四月五日起即編定為現行都市
    計畫土地使用分區—主要計畫住宅區迄今。」等語；有上開二函附原處分卷足憑
    ，並為原告所不爭執。則系爭台北市○○區○○段四小段四三六—一、四五八—
    二、四四五—五、四四六—二地號等四筆土地，與台北市○○區○○段三小段八
    八四、八八五地號等二筆土地，於被繼承人死亡時，乃分屬第二種工業區及主要
    計畫住宅區，而非屬公共設施保留地之事實，洵堪認定。原告既未能提出台北市
    政府工務局核發之都市計畫公共設施保留地（用地）證明書或其他相關證據，以
    證明上開六筆土地於被繼承人死亡時為公共設施保留地之事實，徒以土地法第一
    百三十九條：「土地重劃後，土地所有權人所受之損益，應互相補償，其供道路
    或其他公共使用所用土地之地價，應由政府補償之。」有關土地重劃後損益之補
    償規定，執詞主張系爭六筆土地應「視同」公共設施保留地予以免稅，所訴自無
    可採。因此，被告以系爭六筆土地非屬公共設施保留地，核非免徵遺產稅之範圍
    ，乃否准認列扣除額，即無違誤。
２、原告主張本案屬未確定案件，應適用八十四年一月十五日修正後遺產及贈與稅法
    規定之免稅額、扣除額及課稅級距云云。被告則以立法院第二屆第四會期第三十
    四次會議修正遺產及贈與稅法之附帶決議，業經財政部於八十四年三月十五日以
    台財稅第八四一六一二一三二號函示所屬單位：「．．查本決議並非法律修正案
    ，不能變更繼承時或贈與時之法律規定，故除遺產及贈與稅法修正條文中已明定
    得溯及既往者（修正條文第十條第二項、第三十條第四項）外，本次遺產及贈與
    稅法修正公布施行後，尚未核定稅額之案件，仍應適用繼承或贈與行為發生時之
    法律規定辦理。」，本案仍應依上開函釋適用死亡時之法律規定等語為辯。經查
    ，遺產及贈與稅法於八十四年一月十三日經總統令修正公布第四、五、十、十一
    、十三、十六至二十、二十二、三十、四十一及五十一條條文，並增訂第三條之
    一、第十二條之一、第四十一條之一條文；其中除修正條文第十條第二項（遺產
    及贈與財產價值之估價原則）、第三十條第四項（遺產稅及贈與稅延期或分期繳
    納之案件）有溯及既往之規定外，其餘則未有溯及既往之明文，因此，本案雖因
    原告提起行政救濟而尚未確定，惟有關遺產稅之免稅額、扣除額及課稅級距部分
    ，仍應適用被繼承人八十一年八月十五日死亡當時之遺產及贈與稅法規定予以核
    算。至中央法規標準法第十八條所謂之「從新從優原則」，係指各機關受理「人
    民聲請許可案件」之適用法規原則，本件課稅處分乃下命處分、負擔處分，非屬
    人民聲請許可案件，則原告主張本件應適用從新從優原則乙節，尚乏依據。再者
    ，參照行政法院（現改制為最高行政法院）六十二年判字第五○七號及七十二年
    判字第一六五一號判例：「中央法規標準法第十八條所稱『處理程序』係指主管
    機關處理事件之程序而言，並不包括行政救濟之程序在內。故主管機關受理人民
    聲請許可案件，其處理程序終結後，在行政救濟程序進行中法規有變更者，仍應
    適用舊法。」、「中央法規標準法第十八條所稱『處理程序』，係指主管機關處
    理人民聲請許可案件之程序而言，並不包括行政救濟之程序在內。故主管機關受
    理人民聲請許可案件，其處理程序終結後，在行政救濟程序進行中法規有變更者
    ，仍應適用實體從舊程序從新之原則處理。」之意旨，中央法規標準法第十八條
    所稱「處理程序」並不包括行政救濟程序在內，因此，縱然屬人民聲請許可案件
    ，其處理程序終結後，在行政救濟程序進行中法規有變更者，自仍應適用舊法之
    規定。是原告本部分之主張，殊無足取。
四、綜上所述，被告以系爭六筆土地非屬公共設施保留地，乃予否准認列扣除額，並
    依被繼承人死亡當時之遺產及贈與稅法規定，核算免稅額、扣除額及課稅級距，
    均無違誤。訴願決定予以維持，亦無不合。原告猶執前詞聲明撤銷，為無理由，
    應予駁回。
據上論結，本件原告之訴為無理由，爰依行政訴訟法第九十八條第三項前段、第二百
十八條、民事訴訟法第三百八十五條第一項前段，判決如主文。
中　　華　　民　　國　　 九十一　 　年　　　七　　　月　　　二十五　　　日
                               臺 北 高 等 行 政 法 院  第 六 庭
                                           審 判 長 法  官　林樹埔
           　　　　　　　　　　　　　　　　　　　　 法　官　李得灶
           　　　　　　　　　　　　　　　　　　　　 法　官　曹瑞卿
右為正本係照原本作成。
如不服本判決，應於送達後二十日內，向本院提出上訴狀並表明上訴理由，如於本判
決宣示後送達前提起上訴者，應於判決送達後二十日內補提上訴理由書（須按他造人
數附繕本）。
中　　華　　民　　國　　 九十一　 　年　　　七　　　月　　　二十五　　　日
            　　　　  　　　　　　　　　　    　    書記官  方偉皓
